臺灣高等法院臺南分院刑事判決　　　　94年度上訴字第1116號
上　訴　人
即　被　告　乙○○
　　　　　　　　　　（現另案於嘉義監獄嘉義分監執行中）
指定辯護人　本院公設辯護人　戊 ○ ○
上列上訴人因強盜等案件，不服臺灣嘉義地方法院94年度訴字第
379號中華民國94年9月22日第一審判決（起訴案號：臺灣嘉義地
方法院檢察署94年度偵字第3121號、3274、3309、3469、3470、
3542、3549號），提起上訴，本院判決如下：
    主  文
原判決關於乙○○部分撤銷。
乙○○共同連續意圖為自己不法之所有，攜帶兇器，以強暴至使
不能抗拒而取他人之物，處有期徒刑柒年陸月。扣案之白色安全
帽壹頂沒收。
    事  實
一、乙○○與黃慶文（經原審判決有期徒刑十一年，並應於刑之
    執行完畢或赦免後，令入勞動場所，強制工作三年）共同基
    於意圖為自己不法所有之概括犯意聯絡，2人商議由乙○○
    騎乘機車搭載黃慶文一起尋找做案目標，嗣選定目標後，即
    於如附表編號一至三所示之時、地，由乙○○於商店外坐於
    機車上把風及接應，由黃慶文持客觀上可傷人之西瓜刀，頭
    戴安全帽進入超商內，以附表編號一至三所示之方法，以強
    暴或脅迫至使人不能抗拒之方法，而強取超商內收銀機內之
    金錢，得手後，渠2人則將贓款朋分花用及購買毒品施用。
二、案經甲○○訴由嘉義市警察局訴由嘉義縣警察局水上分局及
    嘉義縣警察局中埔分局報告臺灣嘉義地方法院檢察署檢察官
    偵查起訴。
    理  由
甲、證據能力部分：
一、按被告以外之人於審判外之陳述，雖不符前四條之規定，而
    經當事人於審判程序同意作為證據，法院審酌該言詞陳述或
    書面陳述作成時之情況，認為適當者，亦得為證據。當事人
    、代理人或辯護人於法院調查證據時，知有第一百五十九條
    第一項不得為證據之情形，而未於言詞辯論終結前聲明異議
    ，視為有前項之同意刑事訴訟法第一百五十九條之五定有明
    文。
二、本件被告犯罪事實之證據方法，詳如起訴書及原審判決書所
    引之證據，詳如１、共同被告黃慶文之供述２、扣案之被告
    黃慶文所有、供其犯如附表所示強盜犯行之安全帽1頂、黃
    色雨衣1件及穿著之褲子1件３、證人丁○○之證述４、證人
    甲○○之證述５、證人丙○○之證述６、丁○○、甲○○、
    丙○○三人指認黃慶文之口卡片７、丁○○、甲○○、丙○○等三人被害報告單８、卷附黃慶文行搶時之監視錄影帶照
    片９、卷附黃慶文指認過程中所照之照片１０、中國醫藥學
    院診斷證明書。被告及辯護人均同意列入證據方法（見本院
    卷第一八九頁），是本院審酌該言詞陳述或書面陳述作成時
    之情況，認為適當，自得採為證據，先行明。
乙、實體部分：
一、訊據被告乙○○坦承對於附表所示一至三之時、地，有以機
    車載黃慶文到該處，並於黃慶文出超商後，由其以機車載他
    離去，嗣後由黃慶文購買毒品後，供彼等二人一起吸食等情
    不諱，惟辯稱：伊不知道他要行搶，不知道他有帶西瓜刀等
    語。
二、惟查：
（一）共犯黃慶文於警詢時，即供證稱：上開三件犯行，係伊與
      乙○○共同前往犯案，與乙○○共同強盜時，都是伊提議
      後，由乙○○騎機車載伊前往選定單身女店員之超商後，
      由乙○○騎機車在外面把風及接應，再由伊戴白色半罩式
      安全帽預藏之西瓜刀進入超商後，先假裝購買物品，等店
      員將收銀機打開，就以西瓜刀脅迫店員不要動或持刀靠近
      店家脖子控制行動後，再自行自收銀機內搶錢，因被害人
      葉佳珍反抗，才會不小心割傷等語（見警卷(一)第7、8頁）
      。
（二）被害人丁○○、甲○○、丙○○對於共犯黃慶文如何持刀
      ，侵入商超內，致其不能抗拒，而強取收銀機內之金錢財
      物等情，分別於警訊時指證綦詳（見警卷(一)第33至35頁、
      39 、40、63至67頁)，並有指認犯罪嫌疑人紀錄表暨照片
      可按（見警卷(一)第36、42、66頁），及扣案之強盜犯行之
      安全帽1頂可按（見警卷(一)第99頁）。
（三）被告乙○○對於如何由黃慶文提議，騎機車共同找尋強盜
      目標，由其騎機車在外面把風及接應、由黃慶文手持預藏
      之西瓜刀，進入超商內強盜店內現金，有參與前開附表編
      號一至三所示強盜犯行等情，業據其於警詢、偵查中供認
      不諱（見見警卷(一)第14頁、第3121號偵卷第30、81頁）；
      於原審時亦供承：伊認罪，因黃慶文邀伊去，他說要去搶
      超商，要伊載他，西瓜刀黃慶文放在褲腰，伊在外面等，
      機車沒有熄火，搶來的錢買毒品一起施用等語（見原審卷
      第51、95、96頁)。
（四）綜上所述，被告有參與上開三件強盜犯行，已堪認定，所
      辯之情，乃事後卸責之詞，不足採信。
（五）按強盜罪之不能抗拒者，乃無力抗拒之意，無論被害人主
      觀上因自由意志遭壓抑而難以抗拒，或客觀上抗拒不了均
      屬之（最高法院93年度台上字第1166號判決意旨參照），
      查被告乙○○與共犯黃慶文之如附表編號一至三犯行，均
      以持西瓜刀或抵住被害人之脖子、或砍傷被害人之手部、
      等強暴或脅迫方式以遂其強取財物之目的，而該等強暴方
      式顯均足以致被害人主觀上因自由意志遭壓抑而難以抗拒
      ，或客觀上無法抗拒，應屬無疑，則揆諸上揭判決要旨，
      如附表所示之被害人遭被告黃慶文以前述強暴或脅迫方式
      相加時，均足認已達不能抗拒之程度甚明。準此，被告事
      證明確，犯行洵堪認定。
三、按刑法第321條第1項第3款之攜帶兇器竊盜罪，係以行為人
    攜帶兇器竊盜為其加重條件，此所謂兇器，其種類並無限制
    ，凡客觀上足對人之生命、身體、安全構成威脅，具有危險
    性之兇器均屬之，且祇須行竊時攜帶此種具有危險性之兇器
    為已足，並不以攜帶之初有行兇之意圖為必要（最高法院79
    年台上字第5253號判例參照）；而西瓜刀係屬金屬材料，質
    地堅硬且銳利，客觀上對人之生命、身體具危險性，足供作
    為兇器使用無疑。是核被告乙○○就上揭事實附表編號一至
    三所為，係犯刑法第330條第1項之攜帶兇器加重強盜罪，先
    後三次犯行，犯意概括，構成要件相同，應依連續犯之規定
    以一罪論擬，並依法加重其刑。被告乙○○與原審同案被告
    黃慶文二人，互有犯意聯絡及行為分擔，應論以共同正犯。
四、原審以被告罪證明確，而予論罪科刑，固非無見，惟查扣案
    之黃色雨衣一件，經查並非共犯黃慶文及被告持之犯本件上
    開三件強盜行為之工具，原審在被告所宣告之刑下，予以沒
    收，自有未洽。被告上訴意旨，否認犯罪，指摘原判決不當
    ，雖非可取，惟原判決既有上開可議之處，自屬無可維持，
    應由本院撤銷改判，爰審酌被告乙○○之品行、智識程度、
    生活狀況等情形，因一時貪念，與黃慶文持刀械強盜取財，
    惟僅參與3次犯罪行為，並非主導之地位等一切情狀，仍量
    處如主文所示之刑。雖公訴檢察官當庭對被告乙○○分別具
    體求處有期徒刑10年，並均強制工作3年：然本院綜合審酌
    前情，認以前揭量刑較為妥適；至公訴檢察官認被告乙○○
    惡性重大，應依刑法第90條規定，宣告令入勞動場所強制工
    作3年部分，固非無見，然保安處分係對受處分人將來之危
    險性所為之處置，以達教化與治療之目的，為刑罰之補充制
    度。我國現行刑法採刑罰與保安處分之雙軌制，要在維持行
    為責任之刑罰原則下，為強化其協助行為人再社會化之功能
    ，以及改善行為人潛在之危險性格，期能達成根治犯罪原因
    、預防犯罪之特別目的。保安處分之措施亦含社會隔離、拘
    束身體自由之性質，其限制人民之權利，實與刑罰同，本諸
    法治國家保障人權之原理及刑法之保護作用，其法律規定之
    內容，應受比例原則之規範，使保安處分之宣告，與行為人
    所為行為之嚴重性、行為人所表現之危險性，及對於行為人
    未來行為之期待性相當。保安處分中之強制工作，旨在對嚴
    重職業性犯罪及欠缺正確工作觀念或無正常工作因而犯罪者
    ，強制其從事勞動，學習一技之長及正確之謀生觀念，使其
    日後重返社會，能適應社會生活。刑法第90條第1項規定：
    「有犯罪之習慣或以犯罪為常業或因遊蕩或懶惰成習而犯罪
    者，得於刑之執行完畢或赦免後，令入勞動處所，強制工作
    」即係本此意旨而制定，大法官會議釋字第471號解釋理由
    書詳載斯旨。然查，被告乙○○所為強盜犯行僅3次，且非
    居於主導地位，前亦未曾因犯罪而受有期徒刑以上刑之宣告
    ，此有臺灣高等法院被告前案紀錄表1紙附卷足按，難認有
    犯罪習慣，所為本件犯行亦非屬常業性犯罪，且目前罹患後
    天人類免疫不全症候群，有中國醫藥大學附設醫院診斷證明
    書可按（見原審卷第58頁）；是本院審酌該項保安處分之立
    法意旨及被告乙○○之犯罪情狀，就比例原則加以權衡，認
    本院所宣告之刑已足收矯治之效，尚無令被告乙○○入勞動
    處所，強制工作之必要，均附此敘明。
五、另扣案之白色安全帽1頂，為被告黃慶文所有、供本件強盜
    犯罪所用，業據被告黃慶文於原審審理中供承明確（見原審
    卷第94頁），依刑法第38條第1項第2款規定沒收之。至扣案
    黃色雨衣壹件，核與本案被告所為犯行無涉，另扣案之褲子
    1件，雖係共犯黃慶文所有，且於強盜財物時所穿著，惟穿
    著衣服及褲子外出行走，是吾人生活上所必需，故尚難認該
    褲子係專供被告黃慶文強盜財物所用之物；又共犯黃慶文前
    揭強盜用之西瓜刀1支，已遭其丟棄、滅失，復據被告黃慶
    文於原審審理中陳稱無訛（見原審卷第94頁），且非違禁物
    ，爰均不予宣告沒收，併予敘明。
據上論斷，應依刑事訴訟法第369條第一項前段、第364條、第29
9條第1項前段，刑法第28條、第56條、第330條第1項、第38條第
1項第2款，判決如主文。
本案經檢察官劉欽銘到庭執行職務。
中　　華　　民　　國　　94　　年　　12　　月　　29　　日
                  刑事第一庭    審判長法　官  黃崑宗
                                      法　官  蔡長林
                                      法　官  田平安
以上正本證明與原本無異。
如不服本判決，應於收受本判決後十日內向本院提出上訴書狀。
其未敘述上訴理由者並得於提起上訴後十日內向本院補提理由書
狀（均須按他造當事人之人數附繕本）「切勿逕送上級法院」。
　　　　　　　　　　　　　　　　　　　書記官  劉岳文
中　　華　　民　　國　　94　　年　　12　　月　　30　　日
附錄：本判決論罪科刑法條
中華民國刑法第330條：
犯強盜罪而有第321條第1項各款情形之一者，處7年以上有期徒
刑。
前項之未遂犯罰之。
中華民國刑法第321條：
犯竊盜罪而有左列情形之一者，處 6 月以上、 5 年以下有期徒
刑：
一  於夜間侵入住宅或有人居住之建築物、船艦或隱匿其內而犯
    之者。
二  毀越門扇、牆垣或其他安全設備而犯之者。
三  攜帶兇器而犯之者。
四  結夥三人以上而犯之者。
五  乘火災、水災或其他災害之際而犯之者。
六  在車站或埠頭而犯之者。
前項之未遂犯罰之。
附表：
【附註】
一、嘉義市警察局嘉市警刑六字第0940004230號警卷（下稱警卷
    一）
┌──┬───┬──────┬────────┬───┬──────┬──────────┐
│編號│行為人│　犯罪時間　│　　犯罪地點　　│被害人│被害財物　　│犯罪方法　　　　　　│
│　　│　　　│　　　　　　│　　　　　　　　│　　　│（單位：新台│（被害人指述）　　　│
│　　│　　　│　　　　　　│　　　　　　　　│　　　│幣）　　　　│　                  │
│    │      │            │                │      │            │                    │
│    │      │            │                │      │            │                    │
├──┼───┼──────┼────────┼───┼──────┼──────────┤
│一  │黃慶文│94年5月13日 │嘉義市○○路55號│丁○○│1,000元　　 │由乙○○騎乘機車在外│
│　　│乙○○│下午4時　　 │「萊爾富超商」　│（傷害│　　　　　　│把風，黃文慶進入店內│
│　　│　　　│　　　　　　│　　　　　　　　│部分未│　　　　　　│購物，於結帳之際，以│
│    │      │            │                │據告訴│            │西瓜砍被害人之強暴方│
│　　│　　　│　　　　　　│　　　　　　　　│）　　│　　　　　　│式，致被害人不能拒抗│
│　　│　　　│　　　　　　│　　　　　　　　│　　　│　　　　　　│，並因而造成被害人左│
│　　│　　　│　　　　　　│　　　　　　　　│　　　│　　　　　　│手食指受傷，黃慶文則│
│　　│　　　│　　　　　　│　　　　　　　　│      │　　　　　　│強取被害人收銀機內之│
│    │      │            │                │      │            │現金後，由乙○○於店│
│    │      │            │                │      │            │外接應離去。（見警卷│
│    │      │            │                │      │            │第32至35頁）        │
├──┼───┼──────┼────────┼───┼──────┼──────────┤
│二  │黃慶文│94年5月13日 │嘉義市○○路98號│甲○○│1,750元　　 │由乙○○騎乘機車在外│
│　　│乙○○│下午6時10分 │「台灣巨蛋」　　│　　　│金戒指1枚　 │把風，黃慶文頭戴白色│
│　　│　　　│　　　　　　│　　　　　　　　│　　　│            │安全帽進入商店，先拿│
│　　│　　　│　　　　　　│　　　　　　　　│　　　│ 　         │2罐飲料至櫃檯欲結帳 │
│　　│　　　│　　　　　　│　　　　　　　　│　　　│　　　　　　│，旋即持西瓜刀架於被│
│　　│　　　│　　　　　　│　　　　　　　　│　　　│　　　　　　│害人脖子之脅迫方式，│
│　　│　　　│　　　　　　│　　　　　　　　│　　　│　　　　　　│致被害人不能拒抗，並│
│    │      │            │                │      │            │自行強取被害人收銀機│
│    │      │            │                │      │            │內之現金，黃景昇則於│
│    │      │            │                │      │            │店外接應後離去。（見│
│    │      │            │                │      │            │警卷一第38至43頁）  │
├──┼───┼──────┼────────┼───┼──────┼──────────┤
│三  │黃慶文│94年5月18日 │嘉義市○○路303 │丙○○│4,600元　　 │黃慶文頭戴白色安全帽│
│　　│乙○○│下午7時43分 │號「萊爾富超商」│　　　│　　　　　　│進入商店後，以西瓜刀│
│　　│　　　│　　　　　　│　　　　　　　　│　　　│　　　　　　│架於被害人脖子上之脅│
│　　│　　　│　　　　　　│　　　　　　　　│　　　│　　　　　　│迫方式，致被害人不能│
│　　│　　　│　　　　　　│　　　　　　　　│　　　│　　　　　　│拒抗，並強取被害人收│
│　　│　　　│　　　　　　│　　　　　　　　│　　　│　　　　　　│銀機內現金後，由在外│
│    │      │            │                │      │            │把風之乙○○接應後離│
│    │      │            │                │      │            │去。（見警卷一第63至│
│    │      │            │                │      │            │68 頁）             │
└──┴───┴──────┴────────┴───┴──────┴──────────┘
